【裁判字號】    92,台上,5865
【裁判日期】    921017
【裁判案由】    違反懲治走私條例
【裁判全文】
最高法院刑事判決                              九十二年度台上字第五八六五號
    上  訴  人  甲○○  男國四.
                乙○○
右上訴人等因違反懲治走私條例案件，不服台灣高等法院高雄分院中華民國九十二年
六月三十日第二審更審判決（九十一年度上更(一)字第三六四號，起訴案號：台灣澎湖
地方法院檢察署八十九年度偵字第六０六號），提起上訴，本院判決如左：
    主  文
原判決撤銷，發回台灣高等法院高雄分院。
    理  由
本件原判決認定：上訴人甲○○係中華民國籍曜靖嘉號漁船船長，於民國八十九年十
一月十四日下午二時四十分許，夥同非該船船長亦非船舶所有人之船員洪文書、黃福
龍（此二人均經原法院前審判處有期徒刑二月，緩刑二年確定）、及上訴人乙○○，
基於共同直航大陸之犯意聯絡，駕駛曜靖嘉號漁船由澎湖縣烏崁漁港報關出海，駛往
將軍嶼後山，接運亦有共同犯意聯絡之許吉群（經原法院前審判處有期徒刑二月，緩
刑二年確定）上船後，未經許可，擅自駕駛「曜靖嘉」號漁船，直航大陸地區；嗣於
同年月十七日下午三時許，曜靖嘉號漁船抵達大陸地區福建省漳浦港後，停泊在漳浦
港港外處，復基於共同私運管制物品進口逾公告數額之犯意聯絡，由甲○○、黃福龍
向大陸地區不詳之成年男子，採買大陸米八百二十五公斤、繩索五百公斤及蒜頭、柚
子、花生、大陸酒類、菸類、藥品等物，詳如原判決附表一所示，總重量約為一千四
百三十五餘公斤之大陸物品，購得後放置於前開漁船上，欲運回澎湖供在澎湖地區海
上船屋之大陸漁工使用。至同年月二十三日，甲○○等五人復共同基於運送大陸地區
人民進入臺灣地區之犯意聯絡，向當地勞務公司僱用魏福水、林金獅、陳瑞民、陳阿
河、陳志強、陳壽南及其他四名不詳姓名之大陸地區成年男子等共計十名大陸漁工，
於同日中午十二時許，在漳浦港港外漁船停泊處，將十名大陸漁工接駁上船，即啟航
私運上開大陸地區管制物品進口逾公告數額之走私物品及私行運送未經合法聲請僱用
之大陸漁工返回澎湖之臺灣地區。待該漁船航抵澎湖縣將軍嶼後山海域處，許吉群即
與上開四名不詳姓名之大陸漁工，搭乘另艘由有共同犯意聯絡之陳金松（已經第一審
判處拘役五十日，緩刑二年確定）所駕駛之金惠吉號漁船，接運返回望安鄉後，將四
名大陸漁工安置在許吉群所有之金玉成號漁船上，予以僱用。甲○○、洪文書、乙○
○及黃福龍等人，則於同年月二十四日上午十一時二十分許，航行至烏崁港內時，為
警查獲等情，因而撤銷第一審關於甲○○、乙○○部分之科刑判決，改判仍論處甲○
○、乙○○共同私運管制物品逾公告數額罪刑（甲○○為累犯，處有期徒刑三月，乙
○○處有期徒刑二月）；固非無見。
惟查：(一)原判決於理由欄說明：「前開事實（原判決事實所載犯罪事實）業據被告甲
○○、乙○○及原審（第一審）共同被告黃福龍、洪文書、許吉群等分別於警訊、偵
訊時供承不諱，足見上開物品均係由其等由大陸地區載運至台灣地區（原判決正本第
四頁）；然查；甲○○於警訊供稱：「我有買六包米、一包蒜頭、菜刀三把、土龍酒
一瓶」（警巷第一頁反面、第二頁），偵查中供稱：「土龍酒是大陸漁工送我的，米
、蒜頭、菜刀是我買的」（偵查卷第十三頁）；乙○○於警訊供稱：「私貨和纜繩、
海錨可能是漁船要用的，其他的私貨我就不知道了」（警卷第十頁），偵查中供稱：
「扣押物品有些是大陸漁工帶來的」（偵查卷第十四頁反面）；黃福龍於警訊時供稱
：「我以新台幣（下同）三萬元購買大陸白米二十二包、纜繩、錨具，其他是誰的，
我不清楚」（偵查卷第四頁反面）；甲○○、乙○○、黃福龍於偵查中一致供稱：「
大陸米、菸酒、藥品等扣押物，是大陸漁工日常生活品，是他們自己帶過來的」（偵
查卷第六十六頁）；則除大陸米二十二包、蒜頭一包、菜刀三把、土龍酒一瓶、纜繩
、船錨外，其餘物品部分，上訴人等及黃福龍似未供承係其等以私運管制物品進口之
犯意，在大陸地區採買後私運入台灣地區，原判決上開說明即與上引卷內資料不符，
有證據上理由矛盾之違法；又原判決附表一所列物品，除上開大陸米二十二包、蒜頭
一包、土龍酒一瓶及纜繩、船錨暨菜刀三把（編號三五為樓龍刀四把，編號三六為骨
刀二把）外，其餘物品是否均係上訴人等以私運管制物品進口之犯意而私運進口台灣
地區？原判決未說明所憑之證據及認定之理由，有理由不備之違法；原判決於附表一
編號一記載白米三十三包，惟理由欄均說明謂係二十二包，實情如何？應予究明。(二)
按本件案發時行政院修正公告之「懲治走私條例公告管制物品項目及其數額」丙項第
四款所規定「匪偽物品」，係指經註明為匪偽生產、製造、加工等之物品，有匪偽文
字或圖案之標誌，或雖無匪偽文字或圖案之標誌而經鑑定確係匪偽之物品者而言；原
判決附表一編號十二、十三、四三、四四之美福營養麥片二包、大富貴麥片一包、枕
頭一個及草蓆一件，何以係匪偽物品？原判決未說明所憑之證據，有理由不備之違誤
；復按鑑定乃係使有特別知識經驗之第三人，就某事項陳述其判斷之意見，故鑑定人
係提供其專業知識，以協助法院就證據問題加以判斷，至於其鑑定進行方式如何，法
令並無明確規定，惟就鑑定人僅提供法院專業性知識之特性而言，屬於法院權限之法
律評價，則非其任務範圍；復按刑事訴訟法第二百零六條第一項規定：「鑑定之經過
及其結果，應命鑑定人以言詞或書面報告」，法院或檢察官囑託相當之機關鑑定，準
用第二百零六條第一項規定，同法第二百零八條亦有明文規定，是鑑定報告書之內容
應包括鑑定經過及其結果，法院囑託機關鑑定時，受囑託之鑑定機關不應僅函覆鑑定
結果，並應將鑑定經過一併載明於鑑定報告書中，若鑑定報告書僅簡略記載結果而未
載明鑑定經過，既與法定記載要件不符，法院自應命受囑託機關補正，必要時並得通
知實施鑑定之人以言詞報告或說明，否則此種欠缺法定要件之鑑定報告不具備證據能
力，自無證據能力可言。本院前次判決發回意旨指明本件系爭纜繩五百公斤，攸關上
訴人等本件走私之物品究屬「懲治走私條例公告管制物品項目及其數額」之丙項第四
款或丁項所規定之管制物品，原法院未予查明，即認定係「大陸地區物品」，係屬違
誤，有本院九十一年度台上字第四六七四號判決在卷可稽；原審於更審時，向財政部
高雄關稅局函查系爭繩索（纜繩）如何認定係大陸地區生產、製造、加工之物品；該
局函覆：「本件繩索，黃福龍於筆錄中承認委請大陸漁工在大陸福建省漳浦縣舊鎮港
岸上購買，認定係大陸物品」，有該局九十一年九月十一日高普緝字第一００二四七
八號函附於原審卷可稽，原判決據此而認定：「扣案之繩索係走私進口之管制物品無
訛」；然該函是否為鑑定報告？其鑑定經過如何？又黃福龍於警訊固供稱：「以三萬
元購得大陸白米二十二包及纜繩、錨具，私貨係從大陸福建省漳浦縣舊鎮港岸上委請
大陸漁工購得」；然依黃福龍上揭供述，是否得認定系爭纜繩係大陸地區生產、製造
、加工之匪偽物品？原審未審認論，亦屬違誤。綜上，應認原判決仍有撤銷發回之
原因；原判決其他有裁判上一罪關係部分，基於判決不可分原則，應一併發回。原判
決於理由欄謂：「懲治走私條例第二條第四項規定公告之管制物品項目及其數額丁項
管制進口物品一次私運之總重量超過一千公斤者，屬管制進口物品論之規定，雖因應
情勢之變遷，經行政院於九十年十二月二十七日以台九十財字第０七五０八三號令公
告自九十一年一月一日刪除，故如原判決附表一所示之物品，依行為時管制物品項目
及其數額丙項第四款之規定，仍屬管制物品」；然行政院（九０）台財字第０七五０
八三號令係公告自九十一年一月一日刪除管制物品項目及其數額丙項第一款菸、酒、
捲菸紙之項目，至於丙項第四款及丁項，行政院係於九十年十一月二十九日以（九０
）台財字第０六六五八九號令公告刪除；原判決上引誤載部分，更審時應注意及之。
據上論結，應依刑事訴訟法第三百九十七條、第四百零一條，判決如主文。
中      華      民      國    九十二    年      十      月     十七     日
                              最高法院刑事第一庭
                                  審判長法官  施  文  仁
                                        法官  林  永  茂
                                        法官  蕭  仰  歸
                                        法官  陳  世  淙
                                        法官  洪  佳  濱
      右正本證明與原本無異
                                              書  記  官
中      華      民      國    九十二    年      十      月    二十四    日
                                                                       ：


司法院資訊處製作；財團法人民間司法改革基金會備份。
